ACORDAO-COMPLETO-2287652

ACÓRDÃO 5124/2019 ATA 22/2019 - PRIMEIRA CÂMARA

VISTOS, relatados e discutidos estes autos de recurso de reconsideração em tomada de contas especial interposto pelo Sr. Alexandre Berquó Dias, ex-prefeito de Tupaciguara/MG, em face do Acórdão 6837/2016-TCU-Primeira Câmara;
ACORDAM os Ministros do Tribunal de Contas da União, reunidos em Sessão da 1ª Câmara, ante as razões expostas pelo relator, em:
9.1. conhecer do presente recurso de reconsideração, uma vez presentes os requisitos previstos nos arts. 32, inciso I, e 33 da Lei 8.443/1992, c/c o art. 285 do Regimento Interno do TCU, para, no mérito, dar-lhe provimento parcial, tornando insubsistente o Acórdão 6837/2016-TCU-Primeira Câmara;
9.2. julgar regulares com ressalva as contas do Sr. Alexandre Berquó Dias, dando-lhe quitação, nos termos dos arts. 16, inciso II, 18 e 23, inciso II, da Lei 8.443/1992, c/c os arts. 208 e 214, inciso II, do Regimento Interno do TCU;
9.3. dar ciência da presente deliberação ao Ministério do Turismo e ao recorrente;
9.4. arquivar os autos, com fundamento no art. 169, inciso III, do Regimento Interno do TCU.

Recurso de reconsideração interposto contra decisão que julgou irregulares as contas do ora recorrente e aplicou-lhe multa em processo de tomada de contas especial referente a irregularidades constatadas em convênio para realização de evento natalino.

Primeira Câmara

Município de Tupaciguara - MG.

3. Recorrente: Alexandre Berquo Dias (XXX.397.906-XX).

13.1. Ministros presentes: Walton Alencar Rodrigues (Presidente), Benjamin Zymler e Vital do Rêgo (Relator).
13.2. Ministro-Substituto convocado: Marcos Bemquerer Costa.
13.3. Ministros-Substitutos presentes: Augusto Sherman Cavalcanti e Weder de Oliveira.

ACORDAO-COMPLETO-2409314

Acórdão 8557/2020 - Primeira Câmara

VITAL DO RÊGO

Ministro Walton Alencar Rodrigues.

Adoto como relatório a instrução de mérito lançada pela Secretaria de Recurso (peça 49) , transcrita a seguir, que contou com a anuência do corpo diretivo da unidade (peças 50 e 51) , bem como do Ministério Público junto ao TCU (peça 52) , representado no feito pelo Subprocurador-Geral Lucas Rocha Furtado:
INTRODUÇÃO
1.	Trata-se de recurso de reconsideração interposto por Alexandre Berquó Dias (peças 30-35) contra o Acórdão 6837/2016-TCU-Primeira Câmara (peça 24) , da relatoria do Ministro Walton Rodrigues. 
1.1.	A deliberação recorrida apresenta o seguinte teor: 
9.1. rejeitar parcialmente as alegações de defesa apresentadas por Alexandre Berquó Dias; 
9.2. julgar, com fundamento nos arts. 1º, inciso I; 16, inciso III, alínea "b", da Lei 8.443/1992, irregulares as contas de Alexandre Berquó Dias; 
9.3. aplicar ao Sr. Alexandre Berquó Dias a multa prevista no art. 58, inciso I, da Lei 8.443/1992, no valor de R$ 15.000,00 (quinze mil reais) , fixando-lhe o prazo de 15 (quinze) dias, a contar da notificação, para que comprove, perante o Tribunal (art. 214, inciso III, alínea "a", do Regimento Interno/TCU) , o recolhimento da referida quantia ao Tesouro Nacional, atualizada monetariamente desde a data deste Acórdão até a do efetivo recolhimento, se for paga após o vencimento, na forma prevista na legislação em vigor; 
9.4. autorizar, desde logo, a cobrança judicial da dívida nos termos do art. 28, II, da Lei 8.443/92, caso não atendida a notificação.
FUNDAMENTOS DA DECISÃO
2.	Trata-se de tomada de contas especial instaurada pelo Ministério do Turismo em desfavor de Alexandre Berquó Dias, ex-prefeito do Município de Tupaciguara/MG, em razão da impugnação total das despesas do Convênio 719.459/2009 (Siafi 719459) . 
2.1.	Entre as ocorrências registradas nos autos, restaram não elididas: 
	a) contratação das atrações artísticas sem documentação que justificasse a inexigibilidade de licitação (contratos de exclusividade entre os artistas e o representante legal) , contrariando o Acórdão 96/2008 e o Memorando 196/2012/AECI/MTUR (glosa do valor de contrato decorrente de inexigibilidade indevida) ;
	b) evidências de que o palco contratado era de modelo inferior ao aprovado no plano de trabalho (Nota Técnica 930/2012, peça 1, p. 65-69) .
2.2.	Segundo o Relator a quo, restando comprovada a realização do evento artístico, ante a inexistência de indícios de superfaturamento, e uma vez presente o nexo de causalidade entre as despesas realizadas e os repasses federais, não subsistem motivos para a atribuição de débito aos envolvidos. Todavia, a contratação irregular das atrações musicais, por inexigibilidade, sem que houvesse documentação hábil a amparar a contratação direta, implica necessariamente a imposição de multa em razão da prática de ato de gestão ilegal.
ADMISSIBILIDADE
3.	O exame preliminar de admissibilidade à peça 37 - acolhido pelo Relator ad quem em despacho à peça 39 - concluiu por conhecer do recurso, suspendendo-se o efeito dos itens 9.2, 9.3 e 9.4 do acórdão recorrido. 
MÉRITO
4.	Constitui objeto do recurso examinar as seguintes questões: 
	a) se houve cerceamento de defesa devido ao fato de a unidade técnica não ter feito novas diligências (item 5) ;
	b) se a documentação ora juntada aos autos comprova a regularidade da contratação (item 6) .
5. 	Cerceamento de defesa - ausência de oportunidade de apresentar documentos aptos a sanar a irregularidade
5.1.  	O recorrente alega cerceamento de defesa devido ao fato de a unidade técnica não ter feito novas diligências. Nesse sentido, aduz que: 
	a) a única irregularidade que persistiu e ensejou o julgamento das contas irregulares foi à contratação irregular de artistas por inexigibilidade de licitação, sem a devida comprovação dos contratos de exclusividades entre Élcio Mendes Policarpo - ME e as Bandas Skemanovo e Kaçamba; (peça 30, p. 4) 
	b) foi requerido nas alegações de defesa prazo para apresentação da documentação pertinente, mas a unidade técnica, em nova instrução, não realizou novas diligências para o saneamento das irregularidades; (peça 30, p. 4) 
	c) como a unidade técnica não realizou novas diligências, não foi dado ao recorrente oportunidade de apresentar novos esclarecimentos, tendo portanto seu direito à ampla defesa cerceado. (peça 30, p. 5) 
	Análise
5.2.	O Regimento Interno/TCU dispõe:
Art. 160. As alegações de defesa e as razões de justificativa serão admitidas dentro do prazo determinado na citação ou na audiência. 
§ 1º Desde a constituição do processo até o término da etapa de instrução, é facultada à parte a juntada de documentos novos. 
§ 2º Considera-se terminada a etapa de instrução do processo no momento em que o titular da unidade técnica emitir seu parecer conclusivo, sem prejuízo do disposto no § 3º do art. 157.
5.3.	Assim, segundo os §§ 1º e 2º do artigo 160 do Regimento Interno/TCU, é facultada à parte a juntada de documentos novos até o término da etapa de instrução do processo, que é o momento em que o titular da unidade técnica emite seu parecer conclusivo. 
5.4.	Portanto, ao contrário do alegado, não seria necessária a realização de diligência pela unidade técnica para que o recorrente apresentasse os documentos que agora anexa ao seu recurso. 
5.5.	Ante o exposto, resta improcedente a alegação de cerceamento de defesa em razão da não realização de novas diligências pela unidade técnica. 
6. 	Documentação juntadas - ausência de irregularidade 
6.1.  	O recorrente alega que a documentação ora juntada aos autos comprovaria a regularidade da contratação. Nesse sentido, aduz que:
	a) a irregularidade que ensejou o julgamento irregular das contas foi a contratação irregular das atrações musicais sem que houvesse a documentação hábil a amparar a contratação direita; (peça 30, p. 5) 
	b) mas o procedimento licitatório de inexigibilidade de licitação foi devidamente formalizado, sendo juntadas aos autos as declarações de exclusividade e contratos das atrações artísticas, Banda Skemanovo e Kaçamba, com a empresa Élcio Mendes Policarpo-ME, conforme documentos em anexo; (peça 30, p. 5) 
	c) apresenta-se declaração da empresa Élcio Mendes Policarpo-ME, em que confirma a sua exclusividade para a comercialização das referidas atrações artísticas; (peça 30, p. 5) 
	d) merece reforma o acórdão recorrido, haja vista que as atrações artísticas foram regulares e contratadas de acordo com art. 25, III da Lei 8.666/1993 e com os entendimentos consolidados deste Tribunal. (peça 30, p. 5) 
	Análise
6.2.	A apenação do recorrente com multa deu-se em razão da contratação irregular das atrações musicais, por inexigibilidade, sem que houvesse documentação hábil a amparar a contratação direta, em especial ausência de contrato de exclusividade entre a empresa contratada e os artistas registrado em cartório.
6.3.	Em que pese o recorrente anexar diversos documentos ao recurso (peça 31 - declaração do empresário de que possuía exclusividade das bandas; peça 32-33 e 35 - documentos pertinentes à contratação; peça 34 - informações sobre a banda contratada) , relativamente ao mérito da irregularidade constam apenas duas declarações de exclusividade (peça 31 e peça 34, p. 1) , e não contrato de exclusividade nos moldes exigidos por este Tribunal. Especificamente com relação aos contratos juntados à peça 35, p. 9-21, convém ressaltar que a jurisprudência do TCU caminha no sentido de que a comprovação de exclusividade restrita aos dias e à localidade do evento não atende aos pressupostos do art. 25, inciso III, da Lei 8.666/1993 (vide o Acórdão 1435/2017-TCU-Plenário, relatado pelo Ministro Vital do Rêgo em sede de consulta formulada pelo então Ministro do Turismo) .
6.4.	Assim, permanecendo a omissão documental que levou à apenação do recorrente com multa, deve-se negar provimento ao recurso. 
CONCLUSÃO
7. 	Da análise, conclui-se que:
	a) ao contrário do alegado, não houve cerceamento de defesa decorrente da não realização de novas diligências pela unidade técnica, uma vez que o recorrente poderia apresentar documentos até o encerramento da fase de instrução, nos termos dos §§ 1º e 2º do artigo 160 do Regimento Interno/TCU (item 5) ;
	b) em que pese a juntada de diversos documentos, não foi juntado o contrato de exclusividade nos moldes exigidos por este Tribunal, o que leva à rejeição da alegação (item 6) .
7.1.	Ante essas conclusões, deve-se negar provimento ao recurso.
PROPOSTA DE ENCAMINHAMENTO
8. 	Ante o exposto, submete-se o assunto à consideração superior, propondo-se, com fundamento nos artigos 32, inciso I, e 33 da Lei 8.443/1992:
	a)  conhecer do recurso e, no mérito, negar-lhe provimento;
	b) dar ciência da decisão ao recorrente e demais interessados.
	      
É o relatório.

Daniel Ricardo Davi Sousa (OAB/MG 94.229) e outros, representando Alexandre Berquo Dias.

Procurador Sergio Ricardo Costa Caribé.

RECURSO DE RECONSIDERAÇÃO EM TOMADA DE CONTAS ESPECIAL. CONHECIMENTO. ELEMENTOS APTOS A REFORMAR A DECISÃO COMBATIDA. PROVIMENTO. CONTAS REGULARES COM RESSALVA. CIÊNCIA.

TOMADA DE CONTAS ESPECIAL (TCE)

Secretaria de Recursos (Serur).

Trata-se de recurso de reconsideração interposto pelo Sr. Alexandre Berquó Dias, ex-prefeito de Tupaciguara/MG, em face do Acórdão 6837/2016-TCU-Primeira Câmara, por meio do qual o TCU julgou suas contas irregulares e aplicou-lhe a multa prevista no art. 58, inciso I, da Lei 8.443/1992, no valor de R$ 15.000,00.
2. O convênio tinha como objetivo apoiar a realização de evento natalino no município (peça 1, p. 40-57) . Os recursos previstos foram pactuados em R$ 208.400,00, dos quais R$ 200.000,00 foram repassados pelo concedente e R$ 8.400,00 corresponderiam à contrapartida (peça 1, p. 59) .
3. A decisão ora combatida afastou o débito inicialmente apontado por considerar "comprovada a realização do evento artístico, ante a inexistência de indícios de superfaturamento, e uma vez presente o nexo de causalidade entre as despesas realizadas e os repasses federais". 
4. Nada obstante, a ocorrência que remanesceu e deu origem ao julgamento pela irregularidade das contas e à multa prevista no art. 58, inciso I, da Lei 8.443/1992, teve como fundamento a "contratação irregular de bandas musicais, por inexigibilidade, sem que houvesse documentação hábil a amparar a contratação direta" (peça 25, p. 1) .
5. No presente momento processual, a análise da Serur (peças 49-51) concluiu pelo conhecimento do recurso de reconsideração e, no mérito, pela negativa de provimento, ante a ausência de elementos aptos a reformarem a decisão atacada. De acordo com a unidade técnica, "a jurisprudência do TCU caminha no sentido de que a comprovação de exclusividade restrita aos dias e à localidade do evento não atende aos pressupostos do art. 25, inciso III, da Lei 8.666/1993". 
6. O Ministério Público de Contas (MPTCU) mostrou-se favorável ao posicionamento da Serur, consoante parecer acostado à peça 52.
7. Preenchidos os requisitos de admissibilidade previstos no art. 32, parágrafo único, da Lei 8.443/1992, c/c o art. 285, §2º, do RITCU, o recurso de reconsideração pode ser conhecido. 
8. Registro minha concordância, em parte, com os pareceres prévios, em razão dos comentários a seguir.
9. O recorrente alega que a única irregularidade que fundamentou o acórdão combatido foi a contratação de artistas por inexigibilidade de licitação sem a comprovação da existência de contratos de exclusividade (peça 30, p. 4) . Afirma que houve cerceamento ao seu direito de defesa, uma vez que requereu prazo para apresentação da documentação pertinente, porém, a unidade técnica não realizou novas diligências para saneamento das falhas (peça 30, p. 4) . 
10. Segundo o recorrente, considerando que a unidade técnica não promoveu novas diligências, não lhe foi dada nova oportunidade para apresentar informações que poderiam sanear as impropriedades (peça 30, p. 5) .
11. Em anexo à peça recursal, o Sr. Alexandre Berquó Dias apresenta as cartas de exclusividade em que os empresários das bandas Skema Novo e Kaçamba conferem exclusividade à empresa de Élcio Mendes Policarpo para os dias do evento (peça 33, p. 24 - 25) . Apresenta, também, contratos de prestação de serviço (firmados entre o proprietário das bandas e a empresa representada por Élcio Mendes Policarpo) (peça 35, p. 9 - 22) , além de outros documentos, como proposta comercial (peça 33, p. 15) , justificativa para escolha do fornecedor e justificativa de preço (peça 33, p. 19 e 20) . 
12. Com relação ao citado cerceamento de defesa, como bem salienta a Serur, as alegações de defesa ou razões de justificativa devem ser apresentadas dentro do prazo fixado na citação ou audiência. Não obstante, até o término da etapa de instrução - que ocorre com o parecer conclusivo do titular da unidade técnica -, é facultada à parte a juntada de documentos novos. Portanto, não seria necessário a realização de diligência para que o responsável apresentasse novos elementos. Desse modo, a alegação de cerceamento de defesa defendida pelo recorrente, em vista do exposto, não merece ser acolhida.
13. Por sua vez, no que tange ao processo licitatório das bandas por inexigibilidade (peça 25, p. 1) , observo inicialmente que o Acórdão 1435/2017-TCU-Plenário (prolatado em sede de consulta formulada pelo Ministério do Turismo) deixou assente a necessidade de observância das circunstâncias inerentes a cada caso concreto. 
14. In casu, a documentação acostada aos autos demonstra que a empresa "Furacão 2000", representada pelo Sr. Élcio Mendes Policarpo, detinha exclusividade sobre os artistas, conferida pelos proprietários das respectivas bandas (peça 33) . 
15. Na carta de exclusividade acostada à peça 33, p. 24, datada de 1º/12/2009, o Sr. Thiago Alves do Nascimento, proprietário da Banda Skema Novo, confere ao Sr. Élcio Mendes Policarpo exclusividade para o dia 31/12/2009. Já a carta de exclusividade acostada à peça 33, p. 25, datada de 30/11/2009, o Sr. Anderson Carlos da Silva, proprietário da Banda Kaçamba, confere ao Sr. Élcio Mendes Policarpo exclusividade para o dia 25/12/2009. Há que se ressaltar que as cartas são anteriores ao procedimento licitatório por inexigibilidade, ocorrido em 22/12/2009 (peça 33, 19-21) , corroborando, desse modo, a inviabilidade (inexigibilidade) da licitação.
16. Confirma o entendimento exposto, declaração de voto do ministro-substituto Weder de Oliveira apresentado quando das discussões que resultaram no Acórdão 1435/2017-TCU-Plenário:  
Um profissional do setor artístico pode optar por conduzir sua atividade empresarial-artística de diferentes formas. Pode decidir celebrar seus respectivos contratos diretamente, seja com a administração pública, seja com o setor privado, sem intermediação de empresário. Pode optar por contratar empresário exclusivo, para eventos e abrangência territorial indeterminados, outorgando-lhe amplos ou restritos poderes e direitos de representação ou de qualquer outra natureza, estabelecendo a remuneração do contratado como melhor lhe aprouver, bem como a possibilidade de subcontratação e substabelecimento de poderes. Pode, ainda, dentre outras tantas possibilidades, optar por celebrar contratos de representação exclusiva apenas para eventos certos, contratos ad hoc, como sucede ser normal no mercado de shows pelo interior do País, promovidos pelo setor público e pelo setor privado. 
Em outros termos, o disposto na Lei de Licitações, no art. 25, no caput  ("é inexigível a licitação quando houver inviabilidade de competição, em especial:") e no inciso III ("para contratação de profissional de qualquer setor artístico, diretamente ou através de empresário exclusivo, desde que consagrado pela crítica especializada ou pela opinião pública") , estará atendido quando a contratação direta se der mediante contrato celebrado (a) com o próprio artista; (b) com seu empresário exclusivo ad hoc  (para evento certo) ; (c)  com seu empresário exclusivo para eventos e abrangência territorial indeterminados; (d)  com empresário ad hoc subcontratado pelo empresário exclusivo mencionado na letra 'c' anterior. 
Em qualquer dos casos referidos no parágrafo anterior a contratação do profissional se daria "diretamente ou através de empresário exclusivo". Em todos os casos não há possibilidade de competição, sendo inviável (inexigível) a licitação. 
17. Além disso, no caso concreto, o valor pago como cachês às bandas, consoante contratos à peça 35, p. 9-22, no montante, respectivamente de R$ 24.248,40 e R$ 25.351,60, são os mesmos constantes do plano de trabalho (peça 1, p. 15) . Não havendo que se falar em qualquer prejuízo aos cofres públicos.
18. Em vista do exposto, considerando que a empresa contratada pela prefeitura demonstrou por diversos meios deter exclusividade sobre os artistas, conferida pelos empresários proprietários das bandas e que não houve qualquer prejuízo para os cofres públicos na contratação em tela, entendo por demais gravoso o julgamento pela irregularidade das contas do gestor. Desse modo, manifesto-me pelo conhecimento e provimento parcial do recurso de reconsideração interposto pelo Sr. Alexandre Berquó Dias, de modo a reformar o decisum para que suas contas sejam julgadas regulares com ressalva.
	Assim, VOTO para que o Tribunal aprove a minuta de acórdão que submeto ao exame deste Colegiado.
TCU, Sala das Sessões Ministro Luciano Brandão Alves de Souza, em 15 de maio de 2018.
Ministro VITAL DO RÊGO 
Relator